【裁判字號】    96,重訴,48
【裁判日期】    970416
【裁判案由】    侵權行為損害賠償
【裁判全文】
臺灣高等法院民事判決                  96年度重訴字第48號
原      告  Ｖ○○
            ｇ○○
            ｆ○○
            丁○○
            Ｊ○○
            黃○○
            卯○○
            甲癸○
            Ｌ○○
            宇○○
            Ｓ○○
            Ｉ○○
            庚○○
            Ｄ○○
            ｙ○○
            Ｗ○○
            寅○○
            甲己○
            丑○○
            ｅ○○
            Ｐ○○
            ｏ○○
            宙○○
            辛○○
            ｌ○○
            辰○○
            ｎ○○
            甲卯○
            曹瑞宏
            ｓ○○
            甲○○原名王玉美.
            巳○○
            Ｑ○○
            Ｘ○○
            ｖ○○
            午○○
            玄○○
            ｂ○○
            Ｚ○○
            ｃ○○
            戌○○
            戊○○
            ｋ○○
            ｕ○○
            ｑ○○
            Ｇ○○
            甲甲○
            ｍ○○
            己○○
            Ｏ○○
            甲丙○
            未○○
            Ｕ○○
            癸○○
            甲壬○
            甲庚○
            甲子○
            Ｒ○○
            甲戊○
            ｄ○○
            甲丑○
            酉○○
            Ｔ○○○
            Ｋ○○
            Ｍ○○
            地○○
            ｗ○○
            甲丁○
            Ｈ○○
            Ｎ○○
            丙○○
            ｐ○○
            ｊ○○
            亥○○
            甲辛○原名蕭美月.
            ｒ○○
            Ｙ○○
            ｈ○○
            甲寅○
            壬○○
            ｔ○○
            甲乙○
            ｘ○○
            申○○
            天○○○
            子○○
            ｉ○○
            ｚ○○
            ａ○○
            Ｆ○○即林福來繼.
            Ｃ○○即林福來繼.
            Ｂ○○即林福來繼.
            Ｅ○○即林福來繼.
            Ａ○○即林福來繼.
共      同
訴訟代理人  張清浩律師
共      同
複代 理 人  簡坤明律師
            張國清律師
被      告  乙○○
上列當事人間侵權行為損害賠償事件，經本院刑事庭於民國96年
6月28日以96年度重附民字第7號裁定移送前來，本院於97年4月2
日言詞辯論終結，判決如下：
    主      文
被告應給付原告如附表「賠償金額欄」所示之金額及自民國九十
六年一月三十日起至清償日止，按週年利率百分之五計算之利息
。
訴訟費用由被告負擔。
本判決第一項於原告各以如附表「擔保金額欄」所示之金額供擔
保後，得為假執行。
    事實及理由
壹、程序方面
一、按訴狀送達後，原告不得將原訴變更或追加他訴，但擴張或
    減縮應受判決事項之聲明者，不在此限。民事訴訟法第255
    條第1項第3款定有明文。查原告Ｖ○○、ｇ○○、ｆ○○、
    丁○○、Ｊ○○、黃○○、卯○○、甲癸○、Ｌ○○、宇○
    ○、Ｓ○○、Ｉ○○、庚○○、Ｄ○○、ｙ○○、Ｗ○○、
    寅○○、甲己○、丑○○、ｅ○○、Ｐ○○、ｏ○○、宙○
    ○、辛○○、ｌ○○、辰○○、ｎ○○、甲卯○、曹瑞宏、
    ｓ○○、甲○○、巳○○、Ｑ○○、Ｘ○○、ｖ○○、午○
    ○、玄○○、ｂ○○、Ｚ○○、ｃ○○、戌○○、戊○○、
    ｋ○○、ｕ○○、ｑ○○、Ｇ○○、甲甲○、ｍ○○、己○
    ○、Ｏ○○、甲丙○、未○○、Ｕ○○、癸○○、甲壬○、
    甲庚○、甲子○、Ｒ○○、甲戊○、ｄ○○、甲丑○、酉○
    ○、Ｔ○○○、Ｋ○○、Ｍ○○、地○○、ｗ○○、甲丁○
    、Ｈ○○、Ｎ○○、丙○○、ｐ○○、ｊ○○、亥○○、甲
    辛○、ｒ○○、Ｙ○○、ｈ○○、甲寅○、壬○○、ｔ○○
    、甲乙○、ｘ○○、申○○、天○○○、子○○、ｉ○○、
    ｚ○○、ａ○○（下合簡稱Ｖ○○等89人，單指其中一人，
    則逕稱其名）、Ｆ○○、Ｃ○○、Ｂ○○、Ｅ○○、Ａ○○
    （下合稱Ｆ○○等5人，與Ｖ○○等89人合簡稱原告）於刑
    事附帶民事訴訟起訴狀原訴之聲明求為被告應給付原告如附
    表「請求金額欄」所示之金額，及自起訴狀繕本送達翌日起
    至清償日止，按年息5%計算之利息（見重附民卷第4頁、第6
    至7頁），嗣於民事辯論意旨狀減縮聲明求為被告應給付原
    告如附表「請求金額欄」所示之金額，及自起訴狀繕本送達
    翌日起至清償日止，按年息5%計算之利息（見本院卷二第22
    、23頁）；核屬減縮應受判決事項之聲明者，依法應予准許
    。
二、被告經合法通知，未於言詞辯論期日到場，核無民事訴訟法
    第386條各款所列情形，爰依原告之聲請，由其一造辯論判
    決，合先敘明。
貳、實體方面
一、原告起訴主張：Ｖ○○等89人及林福來（即Ｆ○○等5人之
    被繼承人）原係受僱於進輪汽車工業股份有限公司（下稱進
    輪公司）之勞工，而被告則係進輪公司負責人。詎被告意圖
    為自己不法之利益，於92年4月24日在臺北市○○區○○路
    3段55號9樓進輪公司會議室內，簽立「協議書」（下稱系爭
    協議書），向進輪公司員工代表吳永坤、盧文華、ｓ○○等
    人詐稱：工廠內之成品、半成品及原料，同意授權員工代表
    處理，處理後之款項供作支付員工之遣散費，餘款始供作支
    付供應商之貨款等語，藉此央求位於桃園縣八德市○○路○
    段642號工廠之員工Ｖ○○等人繼續趕工出貨，進輪公司員
    工因公司週轉困難且前已積欠薪資遲延發放，本已無意繼續
    工作，因被告上開協議，信以為真，仍在上址工廠處加班趕
    工。嗣員工於92年5月初趕工生產完成後，由進輪公司出貨
    予高雄地區之台朔重工股份有限公司（下稱台朔公司）及中
    宇環保工程股份有限公司（下稱中宇公司），被告分別自中
    宇公司收受貨款新台幣（下同）1504萬1190元、自台朔公司
    收受貨款665萬431元，合計2169萬1621元後，竟據為己有，
    未依系爭協議書約定，發放員工資遣費，反而挪作清償個人
    積欠中台禪寺法會款項及進輪公司積欠債務之用，而獲有進
    輪公司員工於92年4月底、5月初趕工生產給付勞務之財產上
    不法利益。且被告因上開犯行，經本院刑事庭依刑法第339
    條第2項詐欺得利罪判處有期徒刑4月確定。而進輪公司原應
    給付Ｖ○○等89人及林福來之資遣費數額，業經臺灣桃園地
    方法院民事庭以92年度重勞訴字第2號民事判決確定，因被
    告之詐欺行為，致原告無法自上開2169萬1621元貨款受償，
    受有損害，被告自應負侵權行為損害賠償責任。且被告將用
    以抵償退休金及資遣費之貨款，據為己有，反而挪作清償個
    人積欠中台禪寺法會款項及進輪公司積欠債務之用，亦屬無
    法律上原因而受利益，並致原告受損害，則被告亦負返還不
    當得利之義務。爰依侵權行為及不當得利請求權之競合合併
    ，求為判決：１、被告應給付原告如附表「賠償金額欄」所
    示之金額，及自起訴狀繕本送達翌日起至清償日止，按週年
    利率5%計算之利息。２、願供擔保請准宣告假執行。
二、被告未於言詞辯論期日到場，亦未提出書狀作何聲明或陳述
    。
三、本件原告主張被告以偽稱同意提供台朔公司及中宇公司之應
    收貨款支付員工資遣費之不實事項，使Ｖ○○等89人及林福
    來陷於錯誤，而趕工生產出貨，卻於收取上開應收貨款後，
    將款項挪用之事實，有協議書、進輪公司出貨予台朔公司、
    中宇公司之明細表、交貨通知單、台塑公司93年12月13日及
    94年12月22日回函、中宇公司93年11月16日及94年12月13日
    回函，及所附匯款憑證明細、大眾銀行、土地銀行、玉山銀
    行回函及所附進輪公司帳戶明細表附於刑案卷內可稽，業經
    本院調卷核閱無訛（見台灣桃園地方法院檢察署92年度偵字
    第14166號偵查卷（下稱「偵查卷」）第5至22頁、68頁、70
    頁、同署93年度偵續字第136號（下稱「偵續卷」）第33、3
    4頁、第37頁至44頁、第92頁至110頁)。而被告已於97年2月
    19日受合法通知，未於言詞辯論期日到場，亦未提出準備書
    狀爭執，依民事訴訟法第280條第3項、第1項前段規定，自
    應視同自認。
四、至於被告雖曾於刑案審理中否認詐欺，並辯稱系爭協議書係
    配合員工之要求而簽立，並非被告要求，被告未施用詐術來
    騙取員工復工。協議書簽署後，因有部分公司員工不同意該
    協議書內容，故未依約履行，且簽立該協議書之目的並非要
    求公司員工復工，係為終止僱傭關係云云。惟查，進輪公司
    桃園工廠於92年4月間即遭斷水，並自92年4月8日起，即因
    積欠電費遭斷電，係被告於刑案審理中亦承認之事實，且有
    臺灣電力股份有限公司桃園區營業處於94年3月24日第00000
    000001號函附於刑案卷可稽。衡情進輪公司員工若非因受騙
    致誤信於被告，豈有於92年4月底、5月初，在斷水、斷電且
    積欠薪資之克難環境下，仍加班趕工出差、借用他人工廠生
    產、包裝、出貨之理。足見原告指稱當時進輪公司已處於停
    工狀態下，進輪公司工廠員工因怕拿不到錢，本已不願工作
    出貨，係因被告簽署系爭協議書，方願意恢復生產出貨，並
    認為依協議書之內容必定可得到資遣費及退休金，陷於錯誤
    而趕工出貨，尚屬可採。再查被告於簽署上開協議書之8日
    後即92年5月2日竟在大眾商業銀行天母分行、玉山銀行天母
    分行，及於92年5月7日在台灣土地銀行士林分行以進輪公司
    名義開設新帳戶，並於員工趕工生產完成出貨後，即通知原
    往來之台朔公司及中宇公司變更原先給付貨款之帳戶，改匯
    入新帳戶（見上述台朔公司、中宇公司及各該銀行之回函及
    所附進輪公司帳戶明細表），顯然被告於簽定系爭協議書之
    時即無履約之意，其目的在使員工趕工出貨，以取得貨款入
    己，可堪認定。且被告亦因上開詐欺得利行為，經本院96年
    度上易字第97號刑事判決有期徒刑4月確定，則原告主張被
    告確有實施不法詐術之事實，自屬可信。
五、按因故意或過失，不法侵害他人之權利者，負損害賠償責任
    。故意以背於善良風俗之方法，加損害於他人者亦同。民法
    第184條第1項定有明文。本件被告以虛偽藉詞，使原告信以
    為真，而支出勞力，顯係以違背善良風俗之方法，使原告受
    損害，則原告主張被告應負侵權行為損害賠償責任，應屬有
    據。且原告所受之損害，雖為其等因受詐術而支出額外之趕
    工勞力，惟其趕工之目的既係為取得貨款，以抵償其資遣費
    及退休金債權，則原告所受勞力損失之價額，自得依其等資
    遣費及退休金債權，無法自上開貨款中受償之金額認定之。
    而依臺灣桃園地方法院92年度重勞訴字第2號民事確定判決
    所示，進輪公司應給付予所有員工之資遣費或退休金，係如
    該判決附表一所示之金額（見本院卷一第127頁至142頁），
    總計6159萬2503元。惟該事件中之訴訟當事人除林福來因過
    世由其繼承人Ｆ○○、Ｃ○○、Ｂ○○、Ｅ○○、Ａ○○共
    同繼承而為本件附帶民事訴訟之原告外，另有員工吳志益、
    李秀萍、呂理潮、張祥玉、邱雲聰、康民道、鄭宗甫、陳金
    才、許明諒、呂芳河、呂賴玉英、鍾根利、莊永源、侯信豐
    、郭其萬等15人並未於本件提起刑事附帶民事訴訟，故前揭
    民事判決附表壹應將吳志益等15人刪除，其餘即為本件原告
    應得之資遣費或退休金數額，即如本判決附表之「桃院判決
    金額欄」所載，合計5501萬8197元。又本件被告詐欺得利之
    貨款金額，合計2169萬1621元，已如前述，故原告因被告詐
    欺得利所受無法受分配之損害，應為原告各人應得之退休金
    或資遣費數額之39.43%（2169萬1621元÷5501萬8197元≒
    39.4 3%），即如附表「賠償金額欄」所示。而原告本於侵
    權行為請求賠償損害，既已獲有利之判決，則其合併依不當
    得利返還請求權，自無審酌之必要。
六、綜上所述，原告主張其因被告詐欺而支出趕工勞力，受有資
    遣費及退休金無法受償之損害，應屬可採。則其依侵權行為
    損害賠償請求權，請求被告給付如附表「賠償金額欄」所示
    之金額，及加給自起訴狀繕本送達翌日即96年1月30日起至
    清償日止之法定利息，為有理由，應予准許。而其陳明願供
    擔保聲請宣告假執行，經核亦無不合，爰併酌定擔保金額如
    附表「擔保金額欄」所示而准許之。
七、據上論結，本件原告之訴為有理由，依民事訴訟法第385條
    第1項前段、第78條、第390條第2項，判決如主文。
中    華    民    國    97    年    4     月    16    日
                  民事第十四庭
                        審判長法  官  張  蘭
                              法  官  袁靜文
                              法  官  黃麟倫
正本係照原本作成。
原告合併上訴利益額如逾新台幣150萬元或被告如不服本判決，
應於收受送達後20日內向本院提出上訴書狀，其未表明上訴理由
者，應於提出上訴後20日內向本院補提理由書狀（均須按他造當
事人之人數附繕本）上訴時應提出委任律師或具有律師資格之人
之委任狀；委任有律師資格者，另應附具律師資格證書及釋明委
任人與受任人有民事訴訟法第466條之1第1項但書或第2項（詳附
註）所定關係之釋明文書影本。
中    華    民    國    97    年    4     月    16    日
                              書記官  王敬端
附註：
民事訴訟法第466條之1（第1項、第2項）：
對於第二審判決上訴，上訴人應委任律師為訴訟代理人。但上訴
人或其他法定代理人具有律師資格者，不在此限。
上訴人之配偶、三親等內之血親、二親等內之姻親，或上訴人為
法人、中央或地方機關時，其所屬專任人員具有律師資格並經法
院認為適當者，亦得為第三審訴訟代理人。


司法院資訊處製作；財團法人民間司法改革基金會備份。
